臺灣士林地方法院刑事判決　　　　　　　　　　　　　九十二年度訴緝字第五六號
　　公　訴　人　臺灣士林地方法院檢察署檢察官
　　被　　　告　乙○○
右列被告因妨害自由案件，經檢察官提起公訴（九十一年度偵字第四八九五號），本
院判決如左：
    主  文
乙○○共同私行拘禁，處有期徒刑伍月，如易科罰金，以佰元折算壹日。
    事  實
一、乙○○、與陳衛育（業經本院於民國九十二年九月十五日判處有期徒刑五月，得
    易科罰金確定）同為崴裕國際開發公司（以下簡稱：崴裕公司）同事，因甲○○
    積欠乙○○個人和崴裕公司債務共計新台幣（下同）十一萬元，乙○○屢次向甲
    ○○催討，甲○○均藉故拖欠未還，乙○○乃心生不滿，於民國九十一年五月七
    日十八時許，輾轉得知甲○○於臺北縣汐止市○○街七三巷九弄二號高泰陽住處
    出現，遂夥同陳衛育前往上址欲向甲○○索討債務，並以行動電話聯繫楊肇仲（
    另行審結）駕駛自用小客車前往上址，惟因高泰陽住處正辦理喪事不便談判，乙
    ○○、陳衛育即共同基於妨害自由之犯意聯絡，而楊肇仲則基於幫助之犯意，提
    供其自有之小客車及租屋處所（台北市○○區○○街一四０巷五十二號）予乙○
    ○、陳衛育使用，乙○○、陳衛育遂以腳踹甲○○之方式，強迫甲○○一同坐上
    楊肇仲之前開自用小客車，由乙○○擔任駕駛，前往臺北市○○區○○街一四０
    巷五二號楊肇仲租屋處地下室繼續談判，期間楊肇仲即先行外出，甲○○則被陳
    衛育於甲○○隨身攜帶之皮包內發現不知何人所有之手銬將其雙手銬上，並由乙
    ○○及陳衛育輪流看管，不讓其離去，而以私行拘禁之方式迫使甲○○解決債務
    ，剝奪甲○○之行動自由。嗣乙○○於翌日（即同月八日）凌晨零時三十分許先
    行離去，由陳衛育單獨看管，乙○○再於同日凌晨二時許返回同址看管甲○○，
    再離去。陳衛育復承上開傷害之犯意，對甲○○續行毆打，致使甲○○先後受有
    頭部擦傷（二公分×一公分）、右手瘀傷（八公分×三公分）、左手瘀傷（一公
    分×零點三公分）、右腿瘀傷（四公分×一公分）、左腿擦傷（一公分×零點五
    公分）及裂傷（零點五公分）等傷害（傷害部分未據告訴），陳衛育並於同月八
    日凌晨三時半許離去之際再將甲○○改銬於地下室木製矮桌桌腳，而楊肇仲於同
    月八日凌晨返回上址住處時，發現甲○○仍遭乙○○與陳衛育私行拘禁於上址，
    亦未予釋放或報警處理，即自行進入臥室睡覺，嗣同日十二時許，甲○○趁無人
    注意之際，抱起木製矮桌脫困，逃至同街一四二巷三九號一樓前，經警據報前往
    處理查獲，始悉上情。
二、案經臺北市政府警察局南港分局報請臺灣士林地方法院檢察署檢察官偵查起訴。
    理  由
一、訊據被告乙○○固不否認有於前揭時間夥同陳衛育前往臺北縣汐止市○○街七三
    巷九弄二號高泰陽住處，之後並與陳衛育、楊肇仲等人共同將被害人甲○○載往
    臺北市○○區○○街一四０巷五二號楊肇仲租屋處談判等情，惟矢口否認有何妨
    害自由之犯行，辯稱：被害人甲○○是自願隨同前往該址，至該址時，伊帶其女
    友去看電影，在要離開之前，伊並沒有看到甲○○有無被銬上手銬。在伊走之前
    甲○○問伊，公司的錢是否與伊的錢要分開，伊稱：當然要分開。伊沒有幫甲○
    ○上手銬，也沒有叫陳衛育去看顧甲○○，陳衛育要如何處理是他自己的事情，
    當時伊有將自己之電話供陳衛育使用，且伊本身也有三支手機云云。惟查：
(一)、被害人甲○○於警訊中指訴：九十一年五月七日十八時五分在北縣汐止市○○街
    七十三巷九弄二號友人家中，乙○○夥同穿黃色上衣、牛仔褲及綽號阿偉之男子
    去找我並打我（三人均有出手打我），還強押我上車，載我到北市○○區○○街
    一四０巷五十二號，把我雙手反銬在地下室，乙○○要我拿出一百萬元，因為我
    欠乙○○十萬元，否則不讓我回家。約至凌晨二點左右換人看管時，並銬在桌腳
    上，於九十一年五月八日十二時許，我趁無人看管之際，抱著桌子，從地下室上
    來，打開門逃跑出來等語。
(二)、証人丙○○到院於審理庭時作証，証稱：當天十二時許派出所通報我，在南港區
    ○○街一四二巷三九號有民眾報案，說有一名男子雙手被銬在桌腳下，我到達現
    場時看到該名男子上身沒有穿衣服，雙手銬在桌腳，經詢問表示他叫甲○○，他
    說他被人綁架，被綁在昆陽街一四○巷五二號地下室，他說他趁無人看管之際，
    自己逃出來。他說桌子可以活動，他就從地下室抱著小桌子走出來，看樓上沒有
    人，自己開門，跑到一四二巷三九號民宅報案。「（問：當時是否有去甲○○所
    指遭限制行動的地方？）答：有，我們帶甲○○回到事發地點，看到楊肇仲在一
    樓睡覺，我們叫醒他並帶他回警局，我們有到地下室查看甲○○被銬的小房間，
    裡面只有一、兩張沙發。」「（問：你是否有問甲○○為何被綁架？）答：我問
    他何事，他說積欠債務。」「（甲○○是否有說誰綁架他？）答：他說有三個人
    ，只知道一個叫乙○○，其他人不知道名字。」
(三)、被害人甲○○於前揭時地遭被告乙○○等人施強暴而強押上車並載至被告楊肇仲
    租住處等情，業據被害人甲○○於警訊時指訴綦詳，核與乙○○於警訊及檢察官
    偵查時所自承：「一到現場我告訴甲○○，看他要如何還債，他都回我，他沒錢
    ，我才請他到我的地方住幾天。甲○○之腳傷，是我們要離開汐止市○○街七十
    三巷九弄二號之際，我從後面踹他一腳，他跌倒」（見偵查卷第十二頁背面）、
    「我從狗鞭家出門時我有用腳跩他：：：」等語（見偵查卷第八十頁）。而陳衛
    育於警訊及檢察官偵查時亦供稱：「我和乙○○到場後，我都沒說任何話，只負
    責把關，不讓甲○○離開，等到楊肇仲駕車到場後，大家一起上車」（見偵查卷
    第十四頁背面）、「當天是乙○○找我去狗鞭住處（即高泰陽住處）收帳：：：
    乙○○就聯絡楊肇仲來載我們，出門前我曾踢甲○○叫他走快一點」（見偵查卷
    第八十一頁），另於本院訊問時其亦供承：「（汐止南陽街要甲○○上車的時候
    ，是否有踢甲○○？）對，我有踢他」、「（為何踢他？）他說就是沒有錢還」
    等語（見九十二年五月三十日本院訊問筆錄）。顯見乙○○等人確有對被害人甲
    ○○為施暴之行為，如被害人係自願隨同上車，又何須如此，且其等以人多勢眾
    所造成之無形氣氛，亦步亦趨對被害人施壓，已足以使被害人理解其處境之窘迫
    ，衡諸常情，被害人焉有再自願上車陷己於危險境地之理，足見被害人甲○○確
    係被強押上車，而非出自其本意。被告乙○○辯稱甲○○係自願上車，伊並未妨
    害甲○○之自由云云，顯係畏罪卸責之詞，不足採信。
(四)、又被害人甲○○被拘禁於前揭處所，並雙手被銬，不讓其離去一節，亦據被害人
    甲○○於警訊時指述綦詳，已如前述，即陳衛育於檢察官偵訊時亦供稱：「我們
    回到昆陽街時，我站在一樓門口，不讓他跑掉」（見偵查卷第五十頁背面）、「
    我『看守』甲○○至凌晨三點半左右離開」（見偵查卷第一三六頁背面）、「我
    從甲○○的手提袋內翻到手銬，但沒看見鑰匙，翻出手銬後，我就問他驗鈔機之
    下落，他不肯說，我就將他正銬（下略）  」（見偵查卷八十一頁背面），而於
    本院審理時則供承：「（你告訴檢察官，你從甲○○手提袋找到手銬，要甲○○
    自己銬上：：：？）對」等語（見九十二年五月三十日本院訊問筆錄）；而被告
    乙○○於檢察官偵訊時亦供稱：「是陳衛育在楊肇仲之住處，陳衛育翻甲○○之
    包包，發現有手銬，陳衛育就叫甲○○上手銬」等語（見偵查卷第八十頁），雖
    乙○○於警訊時曾供稱：「回到北市○○街一四０巷五十二號約七日二十二時許
    ，我看到他（即甲○○）提包內有手銬，叫他自己上銬」（見偵查卷第十二之一
    頁），另於本院審理時供承：「（誰幫甲○○上手銬？）可能是他自己銬的」等
    語（見九十二年五月三十日本院訊問筆錄），乙○○前後供述彼此不同，惟互核
    被害人甲○○及乙○○、陳衛育上述供詞，應認乙○○於偵查時之供述較為正確
    。又陳衛育嗣後於審理時翻異前供，辯稱：其於乙○○將被害人從地下室帶上樓
    時就看見被害人上有手銬，並非其所銬云云，應屬避重就輕之詞，並不足採。且
    縱被害人甲○○係出於被告陳衛育或乙○○之喝令而自行銬上手銬，亦非出於自
    願，自不能因被害人自行將手銬銬上，即謂無妨害自由之行為。
(五)、至陳衛育將甲○○改銬於木製矮桌桌腳一節，亦據其於檢察官偵訊時供稱：「我
    就以拳頭打他的腳、肩膀，打完後，就喝令他到地下室，就叫他把另一手銬銬在
    茶几上」（偵查卷第八二頁）、「我離開時將甲○○銬在桌邊，我看他睡著我就
    走了」等語（見偵查卷第一三六頁背面），而於本院訊問時亦自承：「我要離開
    時才將他銬在茶几上」、「（你離開時甲○○還是被銬在茶几上，目的是不讓他
    離開？）對」、「（你將甲○○帶到地下室，就將他銬在茶几上？）對」等語（
    見九十二年五月三十日本院訊問筆錄）。而被害人甲○○為警尋獲時，確實雙手
    銬於木製矮桌桌腳之情，亦有案發時處理之警員丙○○前開証詞及矮桌照片一幀
    在卷可憑，且與被害人甲○○警訊證詞相符，自堪採信。
(六)、再就被告所辯，其有外出買宵夜及帶女友看電影云云，經查：被告之手機號碼為
    0000000000號，為被告所自承，其手機於九十一年五月七日之下午七
    時十九分十七秒至翌日凌晨零時二十一分五十九秒，所撥打出之四十九通電話，
    及其後五月八日之凌晨零時五十二分、五十三分、二時四十三分等發話之基地台
    位置，均在台北市南港區○○○路○段二九七號九和汽車，亦見被告於九十一年
    五月七日之下午七時十九分十七秒至翌日凌晨零時二十一分五十九秒，並未走離
    楊肇仲之租屋處。其後之手機發話基地台雖非上址，惟其於零時五十二分及二點
    四十三分之發話基地台亦在上址，均有通聯紀錄附於偵查卷第一五九、一六０頁
    可稽。而楊肇仲於九十一年五月八日凌晨二時外出回來時，乙○○在場，楊肇仲
    尚有向乙○○詢問，甲○○為何上手銬（見偵卷第十頁、第四十九頁正、背面、
    九十二年五月三十日本院之訊問筆錄），亦見被告於零時二十多分左右雖有走離
    楊肇仲租屋處，惟其後尚有返回，並非如其所辯，其於當晚十時即離去，不知發
    生之情節。另被告於本院九十二年十二月四日之緝獲訊問時及審理中所辯當日有
    交該手機給陳衛育使用云云，然被告在偵查中及本院於九十二年五月三十日之調
    查時，並未有辯稱：曾交手機給陳衛育使用之詞，顯係經本院提示該通聯紀錄後
    之臨訟辯解，難以採信。
(七)、雖然被告不同意將甲○○於警訊中之指訴作為証據，惟按被告以外之人於審判中
    有所在不明而無法傳喚，其於檢察事務官、司法警察官或司法警察調查中所為之
    陳述，經證明具有可信之特別情況，且為證明犯罪事實之存否所必要者，得為證
    據，刑事訴訟法第一百五十九條之三定有明文。查甲○○經本院傳喚到庭作証，
    以送達之人已遷移而遭退回，有送達公文書附卷可稽，再查甲○○自九十一年五
    月十三日起即因毀損、妨害自由、毒品危害防制條例、妨害兵役條例、侵占等案
    件經通緝在案，有台灣高等法院被告全國通緝紀錄表一紙可考，故其有逃匿而所
    在不明之情、本院綜合前開同案被告陳衛育、楊肇仲之供述與甲○○之指訴，相
    互合，因此認具有可信性之特別情況，且為証明犯罪事實所必要，故將之列為
    証據，併予敘明。
(八)、此外，並有台北市立忠孝醫院驗傷診斷書、甲○○受傷照片三幀及電話通聯紀錄
    附卷可稽，並有手銬一付扣案可憑。綜上所述，被害人甲○○既係受被告乙○○
    、陳衛育以暴力脅迫上車，又為被告乙○○等人銬上手銬，拘禁在楊肇仲之租住
    處，不准離去，又不得對外連絡，嗣因被告等人疏忽，始自行掙脫逃離，被告等
    人妨害自由之犯行，至為明確。被告乙○○所辯未有以暴力強押甲○○上車，及
    未私行拘禁甲○○云云，均係卸責之詞，難以採信。本件事證明確，被告乙○○
    犯行洵堪認定。
二、按刑法第三百零二條第一項之罪，係以私行拘禁，或以其他非法方法剝奪人行動
    自由為其要件；私行拘禁屬於例示性、主要性及狹義性之規定，而以其他非法方
    法剝奪人之行動自由，則屬補充性、次要性及廣義性之規定。故而必須其行為不
    合於主要規定，始有適用次要規定之餘地。若其所為既觸犯主要性規定，亦觸犯
    次要性規定；或由觸犯次要性規定，進而觸犯主要性規定者，則應從情節較重之
    主要性規定予以論處。又刑法第三百零二條第一項所謂以其他非法方法剝奪人之
    行動自由，係對於同條項私行拘禁之補充規定，上訴人等將人私行拘禁，同條項
    既定有明文，按之主要規定優於補充規定之原則，自不應宣告補充規定之罪名。
    （見民國九十年八月十六日最高法院刑事裁判書彙編第四十三期四七九至四八五
    頁）被告乙○○將甲○○自上開高泰陽住處強押上車載至楊肇仲租屋處，並私行
    拘禁在楊肇仲租屋處，核其所為，係犯刑法第三百零二條第一項之私行拘禁罪。
    公訴人雖未就被告乙○○與陳衛育二人將甲○○自高泰陽住處強押至楊肇仲租屋
    處之犯行起訴，惟此部分與起訴之私行拘禁犯行，為實質上一罪之關係，本院自
    得併予審理。而被告乙○○與陳衛育間，就本件犯行有犯意聯絡與行為分擔，為
    共同正犯。另楊肇仲則基於幫助之犯意，提供小客車及租屋處供被告及陳衛育等
    人作為妨害甲○○人身自由之工具及場所，為幫助犯。爰審酌被告乙○○曾有過
    失致死之犯罪紀錄，有台灣高等法院被告全國前案紀錄表可考，犯罪之動機及目
    的係為迫使被害人清償債務，所使用之手段係以手銬銬住，剝奪人之行動自由，
    被告係崴裕公司之經理，智識程度應屬高層，前後使被害人喪失行動自由達近十
    八小時，犯罪所生之損害及犯罪後未能坦承犯行，態度不佳等一切情狀，量處如
    主文所示之刑，並諭知易科罰金之折算標準，以示懲儆，公訴人當庭請求量處有
    期徒刑十月（論告狀求刑一年二月），以乙○○等人之犯案情節，尚嫌過重，併
    予敘明。至扣案之手銬一付，雖係供犯罪所用之物，惟無法證明為被告乙○○等
    人所有，爰不為沒收之諭知，附此敘明。
三、同案被告楊肇仲俟到案後另行審結。
據上論斷，應依刑事訴訟法第二百九十九條第一項前段，刑法第二十八條、第三百零
二條第一項、第四十一條第一項前段，罰金罰鍰提高標準條例第一條前段、第二條判
決如主文。
本案經檢察官劉異海到庭執行職務。
中      華      民      國    九十三    年      一      月       六     日
                                    臺灣士林地方法院刑事第四庭
                                        審判長法官 林  秀  鳳
                                  法官 何  信  慶
                                              法官 周  明  鴻
右正本證明與原本無異。
如不服本判決，應於判決送達後十日內，向本院提出上訴狀。
                                            書記官 林  慧  芬
中      華      民      國    九十三    年      一      月       八     日
附錄論罪科刑依據之法條：
中華民國刑法第三百零二條第一項
 (剝奪他人行動自由罪)
私行拘禁或以其他非法方法，剝奪人之行動自由者，處五年以下有期徒刑、拘役或三
百元以下罰金。
